【裁判字號】    98,保險,16
【裁判日期】    980610
【裁判案由】    給付保險金
【裁判全文】
臺灣臺北地方法院民事判決              98年度保險字第16號
原      告  乙○○
            丙○○
            甲○○
共      同
訴訟代理人  高宏文律師
被      告  三商美邦人壽保險股份有限公司
法定代理人  丁○○
訴訟代理人  郭宏義律師
            陳德純律師
上列當事人間請求給付保險金事件，本院於民國98年5 月27日言
詞辯論終結，判決如下：
    主      文
原告之訴及假執行之聲請均駁回。
訴訟費用由原告乙○○負擔百分之二，原告丙○○負擔百分之八
，原告甲○○負擔百分之九十。
    事實及理由
一、原告起訴主張：
    原告乙○○為訴外人周宜萱之父親、原告丙○○為周宜萱之
    母親，原告甲○○為周宜萱之胞弟。原告丙○○曾以周宜萱
    為被保險人與被告簽訂如附表所示之保險契約（下稱系爭保
    險契約），嗣周宜萱於民國97年1 月20日在臺北縣汐止市○○街307 號因墜樓死亡，此有臺灣士林地方法院相驗屍體證
    明書在卷可資佐證。是被保險人周宜萱既因墜樓死亡，且依
    上開相驗屍體證明書記載死亡方式為不詳，則系爭保險契約
    所定保險事故業已發生，被告自應依保險契約予以理賠。爰
    依保險契約提起本件訴訟，請求被告給付保險金。並聲明：
    (一)被告應給付原告乙○○新臺幣（下同）50,000元及自起訴
    狀繕本送達翌日起，至清償日止按週年利率10% 計算之利息
    。(二)被告應給付原告丙○○250,000 元及自起訴狀繕本送達
    翌日起至清償日止按週年利率10% 計算之利息。(三)被告應給
    付原告甲○○2,650,000 元及自起訴狀繕本送達翌日起至清
    償日止，按週年利率10% 計算之利息。(四)願供擔保，請准宣
    告假執行。
二、被告抗辯：
    系爭保險契約固屬真實，惟保險法第131 條規定：「傷害保
    險人於被保險人遭受意外傷害及其所致殘廢或死亡時，負給
    付保險金額之責。前項意外傷害，指非由疾病引起之外來突
    發事故所致者。」而前揭相驗屍體證明書記載周宜萱死亡方
    式不詳，顯與「意外」之定義有間，是原告尚無法證明周宜
    萱係因意外死亡。況據報載周宜萱於97年1 月20日「疑與男
    友吵架，憤而跑到住家五樓頂企圖跳樓自殺，雖然男友趕到
    並力阻，最後仍拉不住，周女掙脫男友的手墜樓身亡……」
    ，而法務部法醫研究所鑑定報告書研判結果指出周宜萱死亡
    方式為自殺，另臺北縣政府警察局汐止分局現場勘查報告亦
    認定周宜萱應為自殺，此外相關目擊證人戊○○、陳瓊美、
    李星緯等人於偵查中均證稱周宜萱係故意自殺跳樓死亡。並
    參酌現場圍牆高度逾周宜萱身高一半，除非刻意攀爬，絕無
    發生墜樓事故之可能，再原告乙○○、丙○○於偵查中業已
    自陳「周宜萱生前患有憂鬱症，經不起人家刺激她」、「之
    前曾有割腕情形，因感情問題」等語，且前開鑑定報告書及
    現場勘查報告亦載明周宜萱於本件事故前即曾多次割腕輕生
    ，早有自殺行為。綜上各情，應足認周宜萱係與男友戊○○
    吵架，一時情緒不穩而跳樓自殺。查系爭契約約定被保險人
    故意自殺或自成殘廢，被告不負給付保險金之責，但自契約
    訂立之日起兩年後故意自殺致死者，仍應給付保險金。系爭
    保險契約訂立至周宜萱死亡時均未滿兩年，則被告對此契約
    除外不保事項，自無須給付保險金，堪認原告主張並無理由
    等語。並聲明：除願供擔保請准免為假執行之宣告外，如主
    文所示。
三、兩造不爭執之事項：
  (一)95年3 月27日原告丙○○以周宜萱為被保險人與被告簽訂「
    世紀奔騰變額壽險，保單號碼000000000000，保險金額100,
    000 元，身故受益人為原告丙○○。
  (二)95年11月16日原告丙○○以周宜萱為被保險人與被告簽訂「
    世紀奔騰變額壽險，保單號碼為000000000000，保險金額10
    0,000元，身故受益人為原告丙○○、乙○○。
  (三)96年3 月26日原告丙○○以周宜萱為被保險人與被告簽訂「
    世紀理財變額萬能終身保險，保單號碼為000000000000，保
    險金額2,920,000元，嗣於96年5月2日申請變更為2,650,000
    元，原告甲○○為第1順位身故受益人，原告丙○○為第2順
    位身故受益人。
  (四)96年8月8日原告丙○○以周宜萱為被保險人與被告簽訂「世
    紀奔騰變額壽險，保單號碼為000000000000，保險金額100,
    000 元，身故受益人為原告丙○○。
  (五)被保險人周宜萱於97年1月20日在臺北縣汐止市○○街307號
    5 樓頂墜樓死亡。
  (六)前開保險契約訂立起至周宜萱死亡時止，均未滿2年。
四、本件爭點及法院之判斷：
    兩造經本院協議簡化爭點為：被保險人周宜萱是否為自殺死
    亡，而屬於系爭保險契約除外責任。茲就此爭點判斷如下：
  (一)兩造並不爭執周宜萱於97年1月20日在臺北縣汐止市○○街3
    07號5 樓頂墜樓死亡之事實，被告抗辯周宜萱係於系爭保險
    契約簽訂兩年內自殺而屬契約除外責任事由，自應就此有利
    之事實負舉證之責。查上開地點之圍牆高度自地面起為1.02
    公尺，此有臺北縣政府警察局汐止分局97年4月6日北縣警汐
    刑字第0970011260號函檢陳現場勘查報告及現場照片附於本
    院依被告聲請調取之臺灣士林地方法院檢察署97年度相字第
    52號相驗卷宗（下稱系爭相驗卷）可證（參系爭相驗卷第10
    4 頁）；且證人即周宜萱生前之男友戊○○於本院證稱，周
    宜萱死亡前與其在臺北縣汐止市○○街307號5樓住處發生爭
    吵，其乃先行離開，嗣後返回住處時發覺門被上鎖即破門而
    入，周宜萱隨即奪門而出，其並未立即跟出，之後先往樓下
    找人，觀望一下後才往屋頂找，就發現周宜萱已經在圍牆外
    站在遮雨棚上了，其見狀即衝過去抓住周宜萱攀在圍牆上之
    手腕，然因周宜萱與其均有流手汗之情形，加上周宜萱有掙
    脫的情況，所以抓住的手腕就滑掉僅握住周宜萱之手掌，但
    沒有幾秒鐘就抓不住了，周宜萱就自己坐在遮雨棚上約4、5
    秒鐘的時間，當時並沒有跳下去的動作，但嘆了一口很長的
    氣就滑下去了等語（參本院卷第151至153頁反面），核與其
    在偵查中供述之情節一致（參系爭相驗卷第30頁、第43至47
    頁），又與現場目擊者即證人趙百齡所述情節相符（參系爭
    相驗卷第156 頁）；再參酌證人戊○○證稱其與周宜萱交往
    期間，亦曾發生周宜萱與其吵架後坐在圍牆上的情形，周宜
    萱並有割腕之記錄，情緒較為激動等語（參本院卷第152 頁
    ），而周宜萱兩側手腕內面確有許多陳舊性，已癒合之互為
    平行切割傷疤痕，經研判為猶豫型切割傷，此有法務部法醫
    研究所97年4 月11日法醫理字第0970000792號函檢發97醫鑑
    字第0971100144號解剖報告書在卷可稽（參系爭相驗卷第13
    5 頁反面）；且原告乙○○於警訊時亦陳稱周宜萱之前因感
    情問題有過割腕情形等語（參系爭相驗卷第6 頁）。綜合上
    開各情，周宜萱與證人戊○○發生爭執後至住處頂樓，攀越
    高達1.02公尺之圍牆站立在遮雨棚上，雖證人戊○○見狀趨
    前抓住周宜萱攀在圍牆上之手腕，惟因手汗導致手滑未能緊
    握以及周宜萱掙脫之故，周宜萱乃滑開證人戊○○之手而坐
    在遮雨棚上，約4、5秒鐘後即往下滑落，是周宜萱在此過程
    中從未要求證人戊○○將其拉起，甚至有掙脫之動作，且於
    滑開證人戊○○手後雖尚能坐在遮雨棚上達4、5秒鐘之時間
    ，而依現場遮雨棚照片所示（參系爭相驗卷第118 頁），該
    遮雨棚之寬度確非過窄而無法保持坐姿等待救援，然周宜萱
    於當時未表示任何言語或動作，或有任何積極求生之舉措，
    僅嘆一口長氣即往下滑落，參酌周宜萱先前已有因感情因素
    割腕自殺之記錄，以及法務部法醫研究所前揭鑑定意見書亦
    認周宜萱具自殺之意圖明顯，而鑑定周宜萱之跳樓屬於「自
    為」（參系爭相驗卷第143 頁反面），被告抗辯周宜萱係故
    意自殺致死等情，核與上開事證相符，應認有據，堪以採信
    。至於證人戊○○雖證稱周宜萱與其吵架時並沒有說要自殺
    之字眼，且在頂樓時亦未禁止其接近表明自殺之意（參本院
    卷第152 頁至反面），惟其亦證述其一直懇求周宜萱上來，
    但伊均未回話等語，顯見周宜萱於當時對於證人戊○○之任
    何言語均未回應，自難以周宜萱未明確表示自殺之意即認死
    亡結果為意外事故所導致，併予敘明。
  (二)按被保險人故意自殺或自成殘廢，本公司不負給付保險金的
    責任。但自契約訂立之日起二年後故意自殺致死者，本公司
    仍負給付身故保險金之責任。附表編號1、2、4 所示保險契
    約第18條第1項第3款均定有明文。又按被保險人故意自殺或
    自成殘廢，本公司不負給付保險金的責任。但自契約訂立或
    復效之日起二年後故意自殺致死者，本公司仍負給付身故保
    險金之責任。附表編號3所示保險契約第24條第1項第3 款亦
    有明文。系爭保險契約被保險人周宜萱既於契約訂立之日起
    兩年內故意自殺，則被告抗辯其依約不負給付保險金之責任
    ，當屬有據。從而，原告依系爭保險契約請求被告給付保險
    金，核與系爭保險契約條款不符，自無從准許。
五、綜上所述，原告主張系爭保險契約之被保險人周宜萱死亡，
    固屬真實，惟被告抗辯周宜萱於系爭保險契約訂立兩年內故
    意自殺，而有系爭保險契約之除外責任事由，無庸給付保險
    金等情，則可採信。從而，原告依系爭保險契約請求被告分
    別給付原告乙○○50,000 元、原告丙○○250,000元、原告
    甲○○2,650,000 元及均自起訴狀繕本送達翌日起至清償日
    止，按週年利率10% 計算之利息，為無理由，應予駁回。又
    原告之訴既經駁回，其假執行之聲請即失所附麗，應併予駁
    回。
六、本件事證已臻明確，兩造其餘攻擊、防禦方法，及未經本院
    援用之證據，核與判決結果不生影響，爰不予逐一論駁，附
    此敘明。
七、訴訟費用負擔之依據：民事訴訟法第78條、第85條第1 項但
    書。
中    華    民    國    98    年    6    月     10    日
                      民事第四庭法  官  余明賢
以上正本係照原本作成
如對本判決上訴，須於判決送達後20日內向本院提出上訴狀
中    華    民    國    98    年    6     月    10    日
                                書記官  楊勝欽
【附表】
┌──┬────────┬───┬────┬──────┬─────────┬───────┐
│編號│ 保單號碼及名稱 │要保人│被保險人│ 投保日期   │保險金額（新臺幣）│  身故受益人  │
├──┼────────┼───┼────┼──────┼─────────┼───────┤
│ 1  │000000000000    │丙○○│ 周宜萱 │95年3月27日 │100,000元         │丙○○        │
│    │世紀奔騰變額壽險│      │        │            │                  │              │
├──┼────────┼───┼────┼──────┼─────────┼───────┤
│ 2  │000000000000    │丙○○│ 周宜萱 │95年11月16日│100,000元         │丙○○、乙○○│
│    │世紀奔騰變額壽險│      │        │            │                  │              │
├──┼────────┼───┼────┼──────┼─────────┼───────┤
│    │000000000000    │丙○○│ 周宜萱 │96年3月26日 │2,920,000元       │第1順位甲○○ │
│ 3  │世紀理財變額萬能│      │        │            │（96年5月2日申請變│第2順位丙○○ │
│    │終身壽險        │      │        │            │更為2,650,000元） │              │
├──┼────────┼───┼────┼──────┼─────────┼───────┤
│ 4  │00000000000     │丙○○│ 周宜萱 │96年8月8日  │100,000元         │丙○○        │
│    │世紀奔騰變額壽險│      │        │            │                  │              │
└──┴────────┴───┴────┴──────┴─────────┴───────┘


司法院資訊處製作；財團法人民間司法改革基金會備份。
